# 《计学摄要 2015 》合并财务报表部分

提问人：原来你就在这里 时间：2016-09-27 17:42:19
请问陈老师和各位大神： 《计学摄要 2015 》 173 页例 27 ，母公司（A公司）把账面价值 2500 万元的固定资产作价 3000 万元卖给子公司（B公司）少数股东换取子公司20%的股权，如果该交易具备商业实质， 500 万元的差额为什么是计入合并利润表的营业外收入呢？ 我的理解这 500 万元应该是计入母公司个别利润表的营业外收入，在合并利润表调减啊？ 该固定资产卖给子公司少数股东了，该固定资产算已经转移出集团范围了吗？

回答人：chenyiwei
该交易是发生于合并主体与少数股东之间，且通过交易实现了该固定资产的处置，同时其作价公允，也不属于权益性交易，只不过对价形式是B的少数股权。你可以理解为两笔交易：（ 1 ）A将固定资产出售给该少数股东，取得现金；（ 2 ）再以该现金向少数股东收购少数股权。在（ 1 ）中是可以正常确认固定资产处置损益的。

提问人：原来你就在这里 时间：2016-09-27 21:04:16
陈老师， 174 页例28,2×13年 1 月 1 日，B公司可辨认净资产的公允价值为 2 亿元，这 2 亿元可以理解为B公司合并资产负债表所有者权益的合计数吗？

回答人：chenyiwei
不是。B自身的资产负债表自然不可能将全部资产、负债均以公允价值计量。

提问人：原来你就在这里 时间：2016-09-28 10:56:01
“不是。B自身的资产负债表自然不可能将全部资产、负债均以公允价值计量。” 陈老师，那实务中，B公司可辨认净资产的公允价值 2亿元是怎么取得的呢？ 我的理解，B公司是上市公司，购买日的股价 7 元就反映的是B公司每股净资产的公允价值，购买日股价×股数（ 5000 万股）=购买日的市值。 购买日的市值能反映B公司可辨认净资产的公允价值吗？

回答人：chenyiwei
不行。上市公司整体股份的公允价值决定的因素很多，可辨认净资产公允价值只是其中的一部分，还包括上市公司自身经营业务对应的商誉和“流通权溢价”（即壳资源价值）等多方面的因素。

提问人：原来你就在这里 时间：2016-09-28 12:33:24
陈老师， 175 页例 30 借：资产/负债 15 000 000 贷：长期股权投资 300 000 贷：资本公积 1 200 000 这笔分录，借方为什么会调整资产/负债 1500 万元呢？ 2×12年 1 月 1 日，在合并工作底稿中，C公司个别报表的资产/负债 1500 万元是过入到了合并工作底稿中的啊。这里再调增一次，不是重复了吗？

回答人：chenyiwei
这里是将A的合并报表看作一个单独进行账务处理的主体，以分录的形式反映将C的报表自2*12年初起纳入合并报表范围并追溯调整对A的合并报表的影响，这样表述更直观。当然实际操作中这一步多数是通过抵销分录实现的。

提问人：原来你就在这里 时间：2016-09-29 09:57:43
“这里是将A的合并报表看作一个单独进行账务处理的主体，以分录的形式反映将C的报表自2*12年初起纳入合并报表范围并追溯调整对A的合并报表的影响，这样表述更直观。当然实际操作中这一步多数是通过抵销分录实现的。” 也就是说，实务中，合并底稿里只有贷方的两笔调整抵销分录，借方 1500 万元的调整抵销分录是没有的？

回答人：chenyiwei
抵销分录的编制在很大程度上看个人工作习惯。你说的也是可行办法之一。

提问人：原来你就在这里 时间：2016-10-06 21:37:30
请问陈老师， 177 页的表，因处置对子公司长期股权投资而丧失控制权，多次交易构成“一揽子交易”的，对于丧失控制权之前每一次处置价款与处置投资对应的享有该子公司净资产份额的差额，在合并财务报表中应当确认为其他综合收益~~
请问这里为什么是先确认为其他综合收益，而不是调整母公司所有者的资本公积呢？

回答人：chenyiwei
见《企业会计准则解释第 5 号》第五条规定。

提问人：原来你就在这里 时间：2016-10-07 12:33:56
“请问陈老师， 177 页的表，因处置对子公司长期股权投资而丧失控制权，多次交易构成“一揽子交易”的，对于丧失控制权之前每一次处置价款与处置投资对应的享有该子公司净资产份额的差额，在合并财务报表中应当确认为其他综合收益~~ 见《企业会计准则解释第 5 号》第五条规定。”
那可不可以这样理解： 该一揽子交易产生的总差额，最终是应该计入损益的，而在丧失控制权之前又不能计入损益，就得找个科目先过渡一下。而如果用资本公积过渡不合适（如果这样做等于是延续权益性交易的思路），就剩下其他综合收益与损益类科目的性质最接近，就只好用其他综合收益过渡了。

回答人：chenyiwei
可以这样理解。事实上这个问题在IFRS下并无明确规定。

提问人：原来你就在这里 时间：2016-10-10 12:20:34
请问陈老师，结合《计学摄要 2015 》对投资性主体的阐述，以及合并财务报表的并表范围以控制为大前提，对于豁免规定：“如果母公司是投资性主体，且不存在为其投资活动提供相关服务的子公司，则不应编制合并财务报表”。可否理解为：满足投资性主体定义的母公司，其实对其子公司（被投资方，如果该子公司没有为其母公司投资活动提供相关服务）是不存在控制关系的，因为该母公司不参与被投资方的生产经营决策，即不存在“运用对被投资方的权力影响其回报金额的能力”，也就是控制三要素的第三个要素。（即使持股比例达到51%甚至更高） 同样的道理，《合并财务报表》准则第二十四条 投资性主体的母公司本身不是投资性主体，则应当将其控制的全部主体，包括那些通过投资性主体所间接控制的主体，纳入合并财务报表范围。 对于此类结构，即A公司（母公司，非投资性主体）——B公司（子公司，投资性主体）——C公司（孙公司），虽然子公司是投资性主体，但母公司不是投资性主体，母公司可能会参与孙公司的生产经营决策，从而在实质上控制孙公司，所以应当将通过投资性主体（子公司）所间接控制的主体，纳入合并财务报表范围。

回答人：chenyiwei
不能这样理解。投资性主体不把作为投资对象的子公司纳入合并报表范围是由其投资持有意图决定的，可以为报表使用者提供更相关的信息，但并不意味着投资性主体对这些子公司没有控制权。

提问人：原来你就在这里 时间：2016-10-11 11:30:43
“不能这样理解。投资性主体不把作为投资对象的子公司纳入合并报表范围是由其投资持有意图决定的，可以为报表使用者提供更相关的信息，但并不意味着投资性主体对这些子公司没有控制权。” 那为什么如果投资性主体的母公司不是投资性主体，应该将通过投资性主体间接控制的孙公司纳入合并财务报表范围吗？ 这个用持有意图的观点，该怎么理解呢？

回答人：chenyiwei
投资性主体自身的股东等权益持有者更关心的是通过投资于投资性主体而获得的资本增值、投资收益等资本性收益。但站在投资性主体的母公司的股东的立场上，就要看的更高，不仅限于获取资本性增值收益，还可能从投资性主体的子公司获取其他利益，在这种情况下投资性主体的母公司在合并报表中将投资性主体控制的子公司纳入合并报表范围更有利于满足财务报表使用者的信息需求。 限于篇幅，详细的官方解释可查阅IFRS 10后附的结论基础，此处不再详细说明。